ACORDAO-COMPLETO-2390337

ACÓRDÃO 797/2020 ATA 3/2020 - SEGUNDA CÂMARA

VISTOS, relatados e discutidos estes autos referentes a atos de concessão de aposentadorias emitidas pelo Ministério da Saúde.
ACORDAM os Ministros do Tribunal de Contas da União, reunidos em Sessão da Segunda Câmara, diante das razões expostas pelo Relator, e com fundamento no art. 71, inciso III, da Constituição Federal e nos arts. 1º, inciso V, 39, inciso II, e 45 da Lei 8.443/1992, e art. 262 do Regimento Interno do TCU, em:
9.1. considerar ilegais os atos de concessão de aposentadoria em favor de Justiniano Pinheiro de Souza, Nelson Felisbino e Teresinha de Jesus Leite de Andrade, em razão da averbação irregular de tempo de atividade rural sem o recolhimento das devidas contribuições previdenciárias, negando-se os respectivos registros;
9.2. dispensar a devolução dos valores indevidamente recebidos até a data de ciência desta decisão, com base no Enunciado 106 da Súmula da Jurisprudência do TCU;
9.3. determinar ao Ministério da Saúde que:
9.3.1. faça cessar, a partir da ciência do presente acórdão, os pagamentos decorrentes dos atos considerados ilegais, sob pena de responsabilidade solidária da autoridade administrativa omissa, comunicando ao TCU, no prazo de quinze dias, as providências adotadas nos termos dos arts. 45 da Lei 8.443/1992, 262, caput, do RI/TCU, 8º, caput, da Resolução TCU 206/2007 e 15, caput, da IN/TCU 55/2007;
9.3.2. informe aos interessados o teor deste Acórdão, encaminhando ao TCU, no prazo de trinta dias, comprovante de ciência, nos termos do art. 4º, § 3º, da Resolução TCU 170/2004, alertando-os de que o efeito suspensivo proveniente de eventual interposição de recurso junto ao TCU não os exime da devolução de valores indevidamente percebidos após a notificação, em caso de não provimento do recurso;
9.3.3. na hipótese de haver a comprovação do recolhimento indenizatório da contribuição previdenciária em questão, emita novos atos, submetendo-os ao TCU no prazo de trinta dias;
9.3.4. esclareça a Justiniano Pinheiro de Souza que:
9.3.4.1. deve retornar à atividade até completar idade para aposentadoria compulsória;
9.3.4.2. alternativamente:
9.3.4.2.1. caso recolha a contribuição previdenciária sobre 7 anos, 5 meses e 15 dias de tempo de serviço rural, nos termos do Enunciado 268 da Súmula da Jurisprudência do TCU, pode manter sua aposentadoria com proventos proporcionais à razão de 30/35 avos, aplicando-se a Súmula TCU 74 a seu caso; 
9.3.4.2.2. caso recolha a contribuição sobre 17 anos, 3 meses e 8 dias de período rurícola, pode manter seus proventos integralizados;
9.3.5. esclareça a Nelson Felisbino que:
9.3.5.1. pode continuar aposentado, sendo necessário ajustar seus proventos à razão de 18/35 avos; 
9.3.5.2. alternativamente:
9.3.5.2.1. caso recolha a contribuição previdenciária sobre 6 anos, 2 meses e 20 dias de tempo de serviço rural, nos termos do Enunciado 268 da Súmula da Jurisprudência do TCU, pode manter sua aposentadoria com proventos proporcionais à razão de 30/35 avos, aplicando-se a Súmula TCU 74 a seu caso;
9.3.5.2.2. caso recolha a contribuição sobre 16 anos, 3 meses e 13 dias de período rurícola, pode manter seus proventos integralizados;
9.3.6. esclareça a Teresinha de Jesus Leite de Andrade que:
9.3.6.1. pode continuar aposentada, sendo necessário ajustar seus proventos à razão de 11/30 avos; 
9.3.6.2. alternativamente:
9.3.6.2.1. caso recolha a contribuição previdenciária sobre 8 anos, 10 meses e 2 dias de tempo de serviço rural, nos termos do Enunciado 268 da Súmula da Jurisprudência do TCU, pode manter sua aposentadoria com proventos proporcionais à razão de 25/30 avos, aplicando-se a Súmula TCU 74 a seu caso; 
9.3.6.2.2. caso recolha a contribuição sobre 18 anos, 10 meses e 21 dias de período rurícola, pode manter seus proventos integralizados;
9.4. dar ciência desta deliberação aos interessados e ao Ministério da Saúde.

Atos de concessão de aposentadoria a ex-servidores do Ministério da Saúde.

Segunda Câmara

Ministério da Saúde (vinculador).

3. Interessados: Justiniano Pinheiro de Souza (XXX.459.323-XX); Nelson Felisbino (XXX.579.011-XX) e Teresinha de Jesus Leite de Andrade (XXX.341.861-XX).

13.1. Ministros presentes: Ana Arraes (Presidente), Augusto Nardes (Relator), Aroldo Cedraz e Raimundo Carreiro.

ACORDAO-COMPLETO-2469392

Acórdão 5932/2021 - Segunda Câmara

AUGUSTO NARDES

Em exame atos de concessão de aposentadoria no interesse de Justiniano Pinheiro de Souza (XXX.459.323-XX) ; Nelson Felisbino (XXX.579.011-XX) e Teresinha de Jesus Leite de Andrade (XXX.341.861-XX) , ex-servidores do Ministério da Saúde.
2.	O parecer do Controle Interno é pela ilegalidade dos atos.
3.	A instrução da unidade técnica, após a aplicação das críticas automáticas na forma estabelecida na IN 55/2007 - TCU e na Resolução 206/2007 - TCU, e das oitivas dos interessados (Ac. 587/2011-TCU-P) , a qual transcrevo com ajustes de formas que julgo pertinentes, propõe considerar ilegais e recusar o registro dos atos integrantes deste processo:
HISTÓRICO
3.	Em consulta aos atos Sisac autuados no presente processo identificou-se a averbação de tempo de serviço rural para todos os interessados. Pelo ato de Justiniano Pinheiro de Souza, foram averbados 17 anos, 6 meses e 9 dias; para Nelson Felisbino, 17 anos, 9 meses e 17 dias; e para Teresinha de Jesus Leite de Andrade, 19 anos.
4.	A mesma consulta informou que, para todos os atos, o parecer do Controle Interno foi pela ilegalidade das concessões devido a estas averbações.
5.	Considerando que as averbações de tempo de serviço rural só seriam regulares em caso de recolhimento das respectivas contribuições previdenciárias, além do fato de que os atos de concessão deram entrada neste Tribunal há mais de cinco anos, fez-se necessário oportunizar o contraditório e a ampla defesa dos interessados, nos termos do Acórdão 587/2011-TCU-Plenário, da relatoria do Ministro Valmir Campelo, conforme oitivas acostadas às peças 2-4. 
6.	Devidamente notificados (peças 5-7) , os inativos apresentaram suas defesas, que foram juntadas como peças 9-10 e 12.
EXAME TÉCNICO
Ato de Justiniano Pinheiro de Souza
7.	Conforme exposto anteriormente, identificou-se a averbação de tempo de serviço rural (17 anos, 6 meses e 9 dias) no ato do interessado.
8.	Em relação a esta averbação, o Tribunal já pacificou sua jurisprudência em 29/2/2012, por meio do Acórdão 414/2012-TCU-Plenário, de relatoria do Ministro Augusto Nardes, que aprovou o Enunciado 268 da Súmula da Jurisprudência do TCU nos seguintes termos:
O tempo de atividade rural somente poderá ser averbado para fins de aposentadoria no serviço público se recolhidas as respectivas contribuições previdenciárias na época própria ou, posteriormente, de forma indenizada.
9.	Consultando-se os autos e a informação do Controle Interno no ato Sisac não há evidências de que o recolhimento citado tenha sido efetuado.
Resposta à oitiva
10.	Em sua defesa (peça 12) , o interessado, por meio de sua procuradora, alegou que:
	a) o inativo e sua família, desde seus avós e pais, sempre fizeram parte dos trabalhadores da zona rural e, para comprovar o exercício dessa atividade, juntou os documentos à peça 12, p. 11-53;
	b) o recolhimento da contribuição previdenciária sobre o período rurícola teria se tornado obrigatório apenas a partir da Lei 8.213/91, posteriormente, portanto, às datas em que o ex-servidor trabalhou no campo (22/6/59-31/12/76) .
11.	Consultando-se os documentos acostados à peça 12, p. 11-53 (argumento "a") , verificou-se que o interessado já possuiu imóvel rural, contribuiu para o Sindicato dos Trabalhadores Rurais e teve o reconhecimento do exercício de atividade rural pelo MPDFT (peça 12, p. 48) e pelo INSS (peça 12, p. 53) .
12.	Contudo, na presente análise não se questiona se o inativo exerceu efetivamente ou não o labor rurícola, mas sim se tal tempo de serviço pode ser objeto de contagem recíproca, e consequente averbação, no RPPS. Nesse contexto, frise-se que tal averbação só é possível com o recolhimento da contribuição previdenciária sobre o período rurícola. Esse entendimento já se encontrado pacificado tanto neste Tribunal (Súmula 268) , como no STJ (Tema 609) e STF (MS 34695/DF, RE 630470/DF, MS 33482/DF entre outros) .
13.	Logo, tal argumento não merece acolhida.
14.	Quanto ao argumento "b", destaque-se que a obrigatoriedade do recolhimento da contribuição previdenciária deriva da própria Constituição Federal, em seu artigo 202, §2º, na redação original, ou o atual artigo 201, §9º. Tal circunstância tem sido reiteradamente afirmada tanto pelo STF (MS 33.482/DF) quanto pelo TCU (Acórdão 4216/2017-TCU-Primeira Câmara, de relatoria do Ministro Benjamin Zymler) .
15.	Considerando que a vigência da aposentadoria do interessado é posterior à edição da CF88 (mais precisamente 25/2/94) , o recolhimento de contribuição previdenciária já era requisito necessário para a averbação de tempo rural quando de sua aposentação. 
16.	Assim, seu argumento não merece prosperar, e seu ato merece proposta de julgamento pela ilegalidade e recusa de seu registro.
17.	Excluindo-se o período rurícola, restam ao interessado 17 anos, 8 meses e 22 dias de tempo de serviço total - insuficientes para que continue aposentado. Portanto, cabe ao interessado retornar à atividade até completar idade para aposentadoria compulsória ou recolher a contribuição previdenciária sobre o tempo de serviço rural para continuar inativado.
18.	Caso recolha a contribuição sobre 7 anos, 5 meses e 15 dias pode manter sua aposentadoria com proventos proporcionais à razão de 30/35 avos, aplicando-se a Súmula TCU 74 a seu caso. Para manter seus proventos integralizados, faz-se necessário recolher a contribuição sobre 17 anos, 3 meses e 8 dias de período rurícola.
Ato de Nelson Felisbino
19.	Conforme exposto anteriormente, identificou-se a averbação de tempo de serviço rural (17 anos, 9 meses e 17 dias) no ato do interessado.
20.	Consoante o exposto no parágrafo 8, tal período somente pode ser averbado após o recolhimento da respectiva contribuição previdenciária.
21.	Consultando-se os autos e a informação do Controle Interno no ato Sisac não há evidências de que o recolhimento citado tenha sido efetuado.
Resposta à oitiva
22.	Em sua defesa (peça 10) , o interessado, por meio de seu procurador, alegou que:
	a) o período rurícola pode ser constatado por informação disposta na Certidão de Tempo de Serviço, emitida pelo INSS (não juntada aos autos) e por parecer do extinto Inamps (peça 10, p. 12) ;
	b) diversos dispositivos legais (art. 201, §9 da CF88; art. 55 da Lei 8.213/91; art. 58, X, do Decreto 611/92) e a jurisprudência do TRF4 confirmam a desnecessidade do aludido recolhimento previdenciário;
	c) teria ocorrido a decadência administrativa.
23.	Quanto ao argumento "a", conforme já exposto no parágrafo 12, a prova do efetivo labor rural não é suficiente para a contagem recíproca desse período no RPPS, consoante entendimento pacificado no TCU, STJ e STF.
24.	Assim, tal alegação não merece acolhida.
25.	Em relação ao argumento "b", verifica-se que o inativo se equivocou ao utilizar fundamentos jurídicos voltados à aposentadoria no RGPS para justificar a averbação no RPPS. Como já exposto no parágrafo 14, a Constituição assegura, sim, a contagem recíproca do período rurícola, mas com a respectiva compensação entre os regimes - ou seja, o aludido recolhimento da contribuição previdenciária. 
26.	Os artigos 55 da Lei 8.231/91 e 58, X, do Decreto 611/92, assim como a jurisprudência do TRF4 trazida na defesa se referem a aposentadoria pelo Regime Geral e não pelo Regime Próprio. Logo, tal alegação não merece prosperar.
27.	Quanto ao argumento "c", frise-se que a jurisprudência pacificada tanto no STF (MS 24.997-8/DF, MS 24.958-7/DF e MS 25.015-1/DF) quanto no TCU (Súmula 278) entende que o ato de aposentadoria, reforma ou pensão possui natureza complexa e, portanto, somente se aperfeiçoa com o exame e registro deste Tribunal. Considerando que o ato ora em análise ainda não foi registrado, não há que se falar em operação da decadência nesse caso.
28.	Portanto, tal alegação não merece acolhida, e o ato merece proposta de julgamento pela ilegalidade e recusa de seu registro.
29.	Excluindo-se o período rurícola restam ao inativo 18 anos, 8 meses e 17 dias de tempo de serviço total. Como sua idade já ultrapassou o limite da aposentadoria compulsória, pode permanecer aposentado, tendo seus proventos ajustados à razão de 18/35 avos.
30.	Caso recolha a contribuição sobre 6 anos, 2 meses e 20 dias pode manter sua aposentadoria com proventos proporcionais à razão de 30/35 avos, aplicando-se a Súmula TCU 74 a seu caso, uma vez que se aposentou em 26/11/1993. Para manter seus proventos integralizados, faz-se necessário recolher a contribuição sobre 16 anos, 3 meses e 13 dias de período rurícola.
Ato de Teresinha de Jesus Leite de Andrade
31.	Conforme exposto anteriormente, identificou-se a averbação de tempo de serviço rural (19 anos) no ato da interessada.
32.	Consoante o exposto no parágrafo 8, tal período somente pode ser averbado após o recolhimento da respectiva contribuição previdenciária.
33.	Consultando-se os autos e a informação do Controle Interno no ato Sisac não há evidências de que o recolhimento citado tenha sido efetuado.
Resposta à oitiva
34.	Em sua defesa (peça 9) , a interessada alegou que efetuou o recolhimento dos valores em aberto junto ao Sindicato dos Trabalhadores Rurais de sua região e, portanto, estaria comprovada a atividade rural e a averbação seria regular.
35.	Tal alegação não merece prosperar pois a exigência constitucional para contagem recíproca do tempo de serviço rural não se refere a pagamentos para o sindicato rural, mas sim à contribuição previdenciária sobre o período rurícola que deve ser paga à Previdência.
36.	Portanto, seu ato merece receber proposta de julgamento pela ilegalidade e ter seu registro recusado.
37.	Excluindo-se o período rurícola, restam à inativa 11 anos, 1 mês e 9 dias de tempo de serviço total. Como sua idade já ultrapassou o limite da aposentadoria compulsória, pode permanecer aposentada, tendo seus proventos ajustados à razão de 11/30 avos.
38.	Caso recolha a contribuição sobre 8 anos, 10 meses e 2 dias pode manter sua aposentadoria com proventos proporcionais à razão de 25/30 avos, aplicando-se a Súmula TCU 74 a seu caso, uma vez que se aposentou em 30/11/1993. Para manter seus proventos integralizados, faz-se necessário recolher a contribuição sobre 18 anos, 10 meses e 21 dias de período rurícola.
CONCLUSÃO
39.	Tendo em vista a averbação de tempo de serviço rural sem a respectiva contribuição previdenciária para todos os interessados, conclui-se que seus atos de concessão de aposentadoria merecem proposta de julgamento pela ilegalidade e recusa de seus registros.
40.	Os ex-servidores Nelson Felisbino e Teresinha de Jesus Leite de Andrade podem continuar aposentados, sendo necessário ajustar seus proventos às razões de 18/35 e 11/30, respectivamente.
41.	Caso o Sr. Nelson recolha a contribuição sobre 6 anos, 2 meses e 20 dias pode manter sua aposentadoria com proventos proporcionais à razão de 30/35 avos, aplicando-se a Súmula TCU 74 a seu caso. Para manter seus proventos integralizados, faz-se necessário recolher a contribuição sobre 16 anos, 3 meses e 13 dias de período rurícola.
42.	No caso da Sra. Teresinha, caso recolha a contribuição sobre 8 anos, 10 meses e 2 dias pode manter sua aposentadoria com proventos proporcionais à razão de 25/30 avos, aplicando-se a Súmula TCU 74 a seu caso. Para manter seus proventos integralizados, faz-se necessário recolher a contribuição sobre 18 anos, 10 meses e 21 dias de período rurícola.
43.	Quanto a Justiniano Pinheiro de Souza, resta: retornar à atividade até completar idade para aposentadoria compulsória; recolher a contribuição sobre 7 anos, 5 meses e 15 dias para manter sua aposentadoria com proventos proporcionais à razão de 30/35 avos, aplicando-se a Súmula TCU 74 a seu caso; ou recolhê-la sobre 17 anos, 3 meses e 8 dias de período rurícola para manter seus proventos integralizados.
PROPOSTA DE ENCAMINHAMENTO
44.	Ante o exposto, e de conformidade com o preceituado no artigo 71, inciso III, da Constituição Federal c/c os arts. 1º, inciso V, e 39, inciso II, da Lei 8.443/92 e os artigos 1º, inciso VIII, e 260, §1º, do Regimento Interno do TCU, propõe-se:
	a) considerar ILEGAIS e recusar o registro dos atos iniciais de concessão de aposentadoria de Justiniano Pinheiro de Souza (CPF: XXX.459.323-XX) , Nelson Felisbino (CPF: XXX.579.011-XX) e Teresinha de Jesus Leite de Andrade (CPF: XXX.341.861-XX) ;
	b) dispensar a devolução dos valores indevidamente recebidos até a data da ciência pelo Ministério da Saúde do Acórdão que vier a ser proferido, com base no Enunciado 106 da Súmula da Jurisprudência do TCU;
	c) determinar ao Ministério da Saúde, com fundamento no art. 45 da Lei 8.443/1992, que:
		c.1) esclareça a Justiniano Pinheiro de Souza que deve retornar à atividade até completar idade para aposentadoria compulsória; alternativamente, caso recolha a contribuição previdenciária sobre 7 anos, 5 meses e 15 dias de tempo de serviço rural, nos termos do Enunciado 268 da Súmula da Jurisprudência do TCU, pode manter sua aposentadoria com proventos proporcionais à razão de 30/35 avos, aplicando-se a Súmula TCU 74 a seu caso; ou, caso a recolha sobre 17 anos, 3 meses e 8 dias de período rurícola, pode manter seus proventos integralizados;
		c.2) informe a Nelson Felisbino que pode continuar aposentado, sendo necessário ajustar seus proventos à razão de 18/35 avos; alternativamente, caso recolha a contribuição previdenciária sobre 6 anos, 2 meses e 20 dias de tempo de serviço rural, nos termos do Enunciado 268 da Súmula da Jurisprudência do TCU, pode manter sua aposentadoria com proventos proporcionais à razão de 30/35 avos, aplicando-se a Súmula TCU 74 a seu caso; ou, caso a recolha sobre 16 anos, 3 meses e 13 dias de período rurícola, pode manter seus proventos integralizados;
		c.3) comunique a Teresinha de Jesus Leite de Andrade que pode continuar aposentada, sendo necessário ajustar seus proventos à razão de 11/30 avos; alternativamente, caso recolha a contribuição previdenciária sobre 8 anos, 10 meses e 2 dias de tempo de serviço rural, nos termos do Enunciado 268 da Súmula da Jurisprudência do TCU, pode manter sua aposentadoria com proventos proporcionais à razão de 25/30 avos, aplicando-se a Súmula TCU 74 a seu caso; ou, caso a recolha sobre 18 anos, 10 meses e 21 dias de período rurícola, pode manter seus proventos integralizados;
	c.4) cadastre novos atos de aposentadoria para os interessados citados em "c.2" e "c.3", e, em caso de recolhimento da contribuição previdenciária, também para o mencionado em "c.1", nos termos do artigo 262, §2º, do Regimento Interno do TCU, c/c artigo 19, §3º, da Instrução Normativa TCU 78/2018;
	c.5) informe aos ex-servidores o teor do Acórdão que vier a ser prolatado, encaminhando ao TCU, no prazo de trinta dias, comprovante da data de ciência pelos inativos, nos termos do art. 4º, §3º, da Resolução-TCU 170/2004, alertando-os de que o efeito suspensivo proveniente de eventual interposição de recurso junto ao TCU não os exime da devolução dos valores indevidamente percebidos após a notificação, em caso de não provimento desse recurso.
É relatório.

não há.

Procurador Rodrigo Medeiros de Lima.

PESSOAL. APOSENTADORIA. TEMPO DE SERVIÇO EM ATIVIDADE RURAL. AUSÊNCIA DE COMPROVAÇÃO DO RECOLHIMENTO DAS CONTRIBUIÇÕES PREVIDENCIÁRIAS. ILEGALIDADE. DETERMINAÇÕES.

APOSENTADORIA (APOS)

Secretaria de Fiscalização de Pessoal (Sefip).

Cuidam os presentes autos de concessão de aposentadoria em favor de Justiniano Pinheiro de Souza, Nelson Felisbino e Teresinha de Jesus Leite de Andrade, ex-servidores do Ministério da Saúde.
2.	A irregularidade que fundamenta a proposta da unidade técnica pela ilegalidade dos atos é o cômputo indevido de tempo de serviço rural sem a comprovação da correspondente contribuição previdenciária.
3.	O Ministério Público, em cota singela, manifestou concordância com a irregularidade concernente ao indevido cômputo de tempo de serviço em atividade rural (peça 20) .
4.	No que pertine ao tempo rural, assiste razão à Secretaria de Fiscalização de Pessoal. O entendimento deste Tribunal sobre o assunto encontra-se pacificado, conforme Súmula TCU nº 268/2012:
"O tempo de atividade rural somente poderá ser averbado para fins de aposentadoria no serviço público se recolhidas as respectivas contribuições previdenciárias na época própria ou, posteriormente, de forma indenizada."
5.	No mesmo sentido, transcrevo o entendimento da Turma Nacional de Uniformização de Jurisprudência dos Juizados Especiais Federais, em seu verbete 10:
"O tempo de serviço rural anterior à vigência da Lei 8.213/1991 pode ser utilizado para fins de contagem recíproca, assim entendida aquela que soma tempo de atividade privada, rural ou urbana, ao de serviço público estatutário, desde que sejam recolhidas as respectivas contribuições previdenciárias."
6.	O cômputo de tempo de serviço em atividade rural, sem que tenha havido contribuição social, para fins de aposentadoria no regime próprio de previdência social, encontra óbice na dicção do § 2º do artigo 202 da Constituição Federal, redação original.
7.	Excluído o tempo de atividade rural indevidamente averbado, considerando que os interessados não lograram comprovar o recolhimento indenizado das referidas contribuições previdenciárias, constata-se que os atos em exame encontram-se eivados de ilegalidade.
8.	Ressalto que a aposentadoria poderá prosperar se os interessados fizerem o recolhimento da contribuição, de forma indenizada, do tempo rural questionado.
Dessa forma, acolhendo o parecer da Sefip, cujos fundamentos incorporo como razões de decidir, VOTO no sentido de que o Tribunal aprove o Acórdão que ora submeto à deliberação desta Segunda Câmara.
TCU, Sala das Sessões Ministro Luciano Brandão Alves de Souza, em 11 de fevereiro de 2020.
Ministro JOÃO AUGUSTO RIBEIRO NARDES 
Relator